【裁判字號】    90,簡上,141
【裁判日期】    901220
【裁判案由】    確認本票債權不存在
【裁判全文】
臺灣臺中地方法院民事判決  九十年度簡上字第一四一號
    上  訴  人    甲○○
    複  代理人    洪維洲
    被上訴人      乙○○
右當事人間請求確認本票債權不存在事件，上訴人對於中華民國九十年三月六日本院
台中簡易庭八十九年度中簡字第三七四一號第一審判決提起上訴，本院判決如左：
    主      文
上訴駁回。
第二審訴訟費用由上訴人負擔。
    事      實
甲、上訴人方面：
一、聲明：
（一）原判決廢棄。
（二）右廢棄部分，確認被上訴人持有如附表所示之本票債權不存在。
（三）第一、二審訴訟費用由被上訴人負擔。
二、陳述：除與原審判決所載相同者茲予引用外，補稱：
（一）兩造並無新台幣（下同）貳佰萬元之借款債權存在：
    (一)系爭上訴人簽發如附表所示之本票，被上訴人主張乃其借款予上訴人，而由訴
      外人賴劭涵收受並簽發面額共貳佰萬元之支票擔保，支票將屆期時，經上訴人
      請求暫緩提示，由上訴人簽發系爭本票以換回上開支票，從而認為兩造間就系
      爭貳佰萬元票款存有消費借貸之法律關係；然查：系爭貳佰萬元之借款，係訴
      外人賴劭涵向被上訴人借貸，且均由賴某與被上訴人接洽，並未經上訴人出面
      向被上訴人商借，已經賴劭涵證述屬實，亦有美心時尚公司員工程淑真之證詞
      可考；賴劭涵並自民國（下同）八十七年五月十八日起迄今，先後交付三十八
      紙其本人簽發之支票，金額合計貳佰肆拾玖萬參仟元，兌現償還系爭借款，另
      分別於八十八年十二月二十三日、八十九年一月十三日各償付壹萬元利息，更
      於八十九年十月交付由第三人朱瓊惠、沈秋萍、邱麗蓉三人之支票十七紙，金
      額合計肆拾肆萬元，用以清償系爭本票借款。
    (二)上訴人於遠東銀行公益分行設有支票存款帳戶，並領用支票使用，為上訴人所
      明知，果若系爭借款為上訴人所借貸，就常理而言，被上訴人何以未要求交付
      上訴人本人支票，或於賴劭涵簽發之支票上背書？再果如被上訴人主張消費借
      貸存在於兩造之間，則除被上訴人迄今均未能證明本項事實外，亦與證人之證
      詞不符。遑論借款之接洽、本金收受、清償、以及利息之支付，悉由賴劭涵一
      人為之？
（二）系爭本票因履行合夥約定而交付，合夥事業既未能進行，票據債權已不存在：
    (一)八十七年七月間賴劭涵未能清償前開貳佰萬元借款，被上訴人因而要求賴劭涵
      轉讓「美心時尚」公司，但因被上訴人並不具備經營化妝品買賣及護膚美容之
      業務能力，遂要求上訴人提供專業智能與其合夥，兩造除約定由被上訴人負責
      出資外，並同意股權百分之三十由上訴人以技術入股；同時交付賴劭涵簽發之
      四紙合計貳佰萬元之支票，授權上訴人與賴劭涵洽談「美心時尚」公司轉讓事
      宜，而因被上訴人擔心上訴人未依合夥約定履行，協助經營美心公司，將導致
      其貳佰萬元債權受損，乃要求上訴人另行簽發系爭本票以為履約保證。
    (二)嗣經上訴人多次與賴劭涵協商後，最後議定以貳佰萬元為轉讓價金，並依被上
      訴人指示將前開支票四紙交付賴劭涵，做為轉讓金之交付；詎兩天後賴劭涵以
      參佰萬元才願出讓為由違約，致無法完成頂讓「美心時尚」公司共同經營合夥
      業務，故合夥事業既未能進行，為履約保證開立之系爭本票，其票據債權已不
      存在。
（三）上訴人未曾向被上訴人借用銀行支票使用：查上訴人於遠東銀行公益分行設有
      支票存款帳戶，而無債信不佳情形，故無向被上訴人商借支票使用之必要。
（四）系爭貳佰萬元之本票債權，縱使認為係賴劭涵借款債務開立，亦因清償而消滅
      ：系爭本票係為履行合夥約定簽發，並非為清償或擔保而開立，前已敘明。縱
      認系爭本票與賴劭涵之借款債務有關，然賴劭涵自八十七年五月十八日起迄今
      ，先後交付三十八紙其本人簽發之支票，金額合計貳佰肆拾玖萬參仟元，又於
      八十九年十月交付由第三人朱瓊惠、沈秋萍、邱麗蓉三人之支票十七紙，金額
      合計肆拾肆萬元，用以清償系爭本票借款，則本票債務因清償而消滅。
（五）票據上之權利義務，固不因其原因關係之無效、不存在或消滅而受影響，惟在
      授受票據之直接當事人間，仍得以之為抗辯。是依前所述，上訴人主張本件本
      票之原因關係不存在，或因清償而消滅，從而被上訴人持附表所示之本票聲請
      裁定准予強制執行，顯有不當，並影響上訴人權益甚鉅，上訴人請求確認本票
      債權不存在，即有理由。
三、證據：除援用原審證據方法外，另補提：經濟部公司執照及營利事業登記證各一
    件、遠東商業銀行支票存款往來明細分戶帳一份、第七商業銀行營業部存款明細
    表一份、票據明細表一件、第七商業銀行存款備忘錄二件、萬泰商業銀行支票正
    反面六張、遠東商業銀行支票正反面十四張、支票十七紙（以上均為影本）為證
    ，並聲請訊問證人賴劭涵、張莉英、程淑真。
乙、被上訴人方面：
一、聲明：如主文所示。
二、陳述：除與原審判決所載相同者茲予引用外，補稱：
（一）上訴人與被上訴人本為舊識，八十七年四月底上訴人因其男友即訴外人賴劭涵
      開設之美心時尚公司亟需資金週轉而陸續向被上訴人借貸款項，總計貳佰萬元
      ，並交付以美心時尚公司為發票人之支票四紙（每張面額伍拾萬元），票期屆
      至前上訴人突前來表示無力兌現而請求被上訴人暫緩提示，並要求換票，惟上
      訴人因臨時抽票無法再信任美心時尚公司之清償能力，且借款對象為上訴人，
      經雙方協議，乃同意由上訴人簽發面額貳佰萬元系爭本票換回上開支票四張，
      此即系爭本票之簽發由來。
（二）兩造間之借貸關係始於八十五年底，除現金外，上訴人更曾以其票信不佳為由
      ，向被上訴人商借第七商業銀行支票使用，所簽發之支票則由上訴人負責兌現
      ，至於是否為自己或男友公司週轉則不得而知，僅知八十六年九月三十日，面
      額陸萬柒仟貳佰元之支票係由「美心時尚」公司之前身「伊克麗」公司匯款而
      兌現，由此可知，上訴人與訴外人賴劭涵及「美心時尚」公司之關係匪淺，而
      上訴人一概否認與被上訴人之借款及借票情事，顯不實在。
（三）再者，系爭本票確係上訴人為換票而簽發交付，上訴人雖辯稱為頂店之合夥金
      ，並提出張莉英、程淑真等人為證，惟張莉英部分證述頂店之說係聽自賴劭涵
      片面之詞，並未親身見聞。又程淑真證稱：八十八年曾聽聞被上訴人表示有意
      頂店，然系爭本票發票日為八十七年七月十五日，倘按其證言，當時尚未發生
      頂店情事，亦足見系爭本票並非上訴人為合夥所簽發，故縱有證人所稱「頂店
      」之事，亦與系爭本票無關。
（四）又上訴人稱系爭本票為合夥頂店之價金，嗣因賴劭涵出價參佰萬元，被上訴人
      堅持貳佰萬元，因而頂店未成云云。惟頂店金額既未談妥，上訴人無從得知應
      出之合夥金，何以會事先簽發金額貳佰萬元之本票交付被上訴人？
三、證據：除援用原審之證據方法外，另補提：上訴人使用被上訴人支票明細表一件
    為證。
    理      由
一、本件上訴人起訴主張：被上訴人持有上訴人簽發如附表所示之本票一紙，向本院
    聲請強制執行之裁定，經以八十九年度票字第一五一九八號裁定准予強制執行，
    惟查(1)系爭本票係兩造為合夥頂讓「美心時尚」公司，被上訴人要求上訴人簽發
    以為履約之擔保，嗣後頂讓未果，合夥事業既未能進行，則其票據債權已不存在
    。(2)縱認系爭本票與訴外人賴劭涵之借款債務有關，然賴劭涵自八十七年五月十
    八日起，已陸續清償債務完畢，則系爭本票債務亦因清償而消滅。是上訴人自不
    應負擔該本票債務，為此提起本件訴訟，請求確認被上訴人持有如附表所示之本
    票債權不存在。被上訴人則否認上訴人主張因合夥頂讓「美心時尚」公司，由上
    訴人簽發系爭本票之事實，而以：上訴人因其男友即訴外人賴劭涵開設「美心時
    尚」公司亟需資金週轉而陸續向被上訴人借貸款項，總計貳佰萬元，並交付以美
    心時尚公司為發票人，金額各為伍拾萬元之支票四紙擔保，嗣支票屆期前，上訴
    人請求暫緩提示，而由上訴人簽發系爭本票換回上開支票四張等語資為抗辯。
二、上訴人主張被上訴人持有上訴人簽發如附表所示之本票一紙，向本院聲請本票裁
    定准予強制執行之事實，業據其提出本院八十九年度票字第一五一八九號裁定為
    證，且為被告所不爭執，此部分之事實，堪信為真實。
三、按民事裁判，乃法院行使司法權，判定當事人私法上權利之存否。而當事人私法
    權利存否之判斷，唯有透過訴訟上實體法規之適用及適合該實體法規事實之認定
    方有實現之可能，因此一般認為裁判可謂以實體法規為大前提，事實為小前提之
    三段論法。然當事人所主張之事實，概屬過去之事實，而該事實是否符合其主張
    適用之實體法規之構成要件事實，除法院業已明瞭以外，當事人於訴訟程序為使
    法院確信事實存在自應提出證據證明，此即民事訴訟法第二百七十七條第一項規
    定：「當事人主張有利於己之事實者，就其事實有舉證之責任」。然法院為判斷
    特定法律效果發生或不發生所必要（適合）之事實（未經當事人舉證證明或雖經
    舉證仍不完備）真偽不明時，法院尚不得拒絕審判，此時即應依「舉證責任分配
    」之法則，將判決之危險或不利益由應負舉證責任之一造負擔。簡言之，即負有
    舉證責任之一造，若未能證實自己主張之事實為真實，縱他造就其抗辯事實即令
    不能舉證，或其所舉證據尚有疵累，亦應受敗訴之判決（最高法院十七年度上字
    第九一七號判例參照）。
（一）而關於票據關係舉證責任分配之問題，目前實務上概認票據為無因證券，證券
      上之權利義務悉依證券上所載文句而決定其效力，且票據行為為不要因行為，
      執票人不負證明關於給付原因之責任（最高法院四十九年台上字第三三四號、
      六十四年台上字第一五四○號判例參照）。因此，票據之直接前後手間，就票
      據原因關係事由所為之抗辯，自應按一般舉證責任分配之法則，按當事人主張
      之事實，分配其舉證責任。準此：
    (1)原告（執票人）對其直接前手即被告（發票人）提起清償票款之訴，被告對於
      票據之真正並不爭執，僅以其未收受借款，消費借貸未成立抗辯，此際，執票
      人原告既主張票據係發票人被告向其借款而簽發交付，以為清償方法，則原告
      應就借款之已交付之特別要件事實，負舉證責任（最高法院七十三年一月十日
      、七十三年度第一次民事庭會議決議參照）。
    (2)同上，倘被告抗辯系爭票據係清償賭債（權利障礙要件之事實），則應由主張
      權利有障礙之被告負舉證責任（臺灣高等法院暨所屬法院八十六年法律座談會
      民事類提案第三十六號參照）。
（二）經查，如附表所示之本票，為上訴人所簽發交付被上訴人所收執之事實，為兩
      造所不爭執，惟上訴人主張：(1)其簽發系爭本票之原因，乃兩造為合夥頂讓「
      美心時尚」公司，被上訴人要求上訴人簽發以為履約之擔保，嗣後頂讓未果，
      合夥事業既未能進行。(2)縱認系爭本票與訴外人賴劭涵之借款債務有關，然賴
      劭涵自八十七年五月十八日起，已陸續清償債務完畢，則系爭本票債務亦因清
      償而消滅。則本票債權之原因關係不存在或消滅，爰請求本院判決確認被上訴
      人持有如附表所示之本票債權不存在，是依前所述，自應由上訴人對於所主張
      之權利障礙及消滅之事實，負舉證之責，然查：
    (1)上訴人所舉證人即美心時尚公司負責人賴劭涵於本院九十年六月四日準備程序
      時證稱：「‧‧‧他（即上訴人）因我公司（即美心時尚公司）經營不順利，
      王與乙○○才說要頂我的店，主要是生財設備，當時談要以貳佰萬元之金額（
      頂讓），但因我庫存尚未盤點，故未確定，也沒有談到何時簽約‧‧‧當時說
      要頂店時，我有欠被上訴人一筆錢貳佰萬元，主要由上訴人甲○○與我談，說
      被上訴人想要頂這店，初步談是談由我所欠債款抵這家店‧‧‧（確定是由甲
      ○○與你商談被上訴人乙○○想頂這家店，且是由你所欠的款項抵債？）是，
      甲○○與乙○○間所約定的情形我則不清楚。」等語，另證人即美心時尚公司
      倉管張莉英證述：「‧‧‧八十七年間，賴先生（即賴劭涵）有告訴我有人要
      來頂店，店裡的美容師及我朋友王美芳說乙○○要來頂店，因王美芳為甲○○
      姪女，我想是真的，在這中間，我們有算過公司資產，但我不知道多少，我不
      知在頂店前賴先生與許小姐有何債權債務關係。」而證人即美心時尚公司美容
      師程淑真於本院九十年七月十八日準備程序時結證：「‧‧‧我在八十八年時
      因公司薪資發放不正常才聽說公司經營狀況不是很好，乙○○來作臉時有跟我
      講過賴先生跟他借錢的事情，我不知道借了多少錢‧‧‧乙○○有問我們經營
      狀況好不好，他有意思要頂這家店，他跟我說要跟王小姐一起頂店，我沒有聽
      到他說要跟王小姐要合夥（入股）頂店，只有說他對美容不通，將來還要請王
      小姐幫忙‧‧‧（知不知王小姐有開本票給乙○○？）我是有一次在店內，聽
      到王小姐要跟乙○○把本票要回來，可是乙○○不給，賴先生說要把支票還給
      乙○○，當時我聽到的情況好像是甲○○說因店沒頂成所以要乙○○將本票還
      給她。乙○○說不要，他們三人就在爭吵‧‧‧」等語。是就上開證人證詞觀
      之，縱其等證言可採，然可證實者僅為：證人賴劭涵自陳積欠被上訴人貳佰
      萬元；被上訴人擬以債權作價頂下美心時尚公司；上訴人與被上訴人及證
      人賴劭涵三人，曾為系爭本票及支票交還等事爭吵等情，至於上訴人究竟為何
      原因簽發系爭本票交付被上訴人收執，尚無從證實（上開證人程淑真所證：「
      當時我聽到的情況『好像是』甲○○說因店沒頂成所以要乙○○將本票還給她
      」等語，除未能確認上訴人所主張之事實外，亦僅為再一次「傳述」上訴人之
      個人陳述，自無從資為佐證）。
    (2)其次，上訴人雖提出遠東商業銀行支票存款往來明細分戶帳影本、第七商業銀
      行營業部存款明細表影本等件為證，欲證實被上訴人所稱上訴人曾向其借用支
      票乙事不實及上訴人帳戶內每日存款餘額達貳佰萬元以上，無需分多次向被上
      訴人借貸貳佰萬元等情，果係如此，上開事證亦僅能證明被上訴人所稱上訴人
      曾多次向其商借支票之事實不值採信，惟就上訴人所主張系爭本票確係因合夥
      頂讓美心時尚公司所簽發之事實，尚無從證實。
    (3)況且，縱然上訴人所陳系爭本票確因合夥頂讓美心時尚公司所簽發之事實可以
      信實，惟就其主張「其因履行合夥約定，始交付系爭本票予被上訴人，而合夥
      事業既未進行，上訴人自得以原因關係消滅對抗執票人，並為拒絕給付之抗辯
      」等語，足見上訴人係認「合夥事業未進行，即為原因關係消滅之事由」。然
      稱合夥者，謂二人以上互約出資以經營共同事業之契約，民法第六百六十七條
      定有明文。質言之，當事人為經營共同事業為目的，互約出資之意思表示一致
      時，合夥契約業已成立，至於各合夥人是否業已實行出資，並非合夥契約成立
      之要件。從而，上訴人主張「合夥事業未進行，即為原因關係消滅之事由」云
      云，除能證明兩造間已有以「合夥事業之進行」為合夥契約生效之停止條件；
      或「合夥事業之未進行」為其解除條件之約定外，要難謂「合夥事業謂進行」
      ，上訴人簽發系爭本票之原因關係即已消滅。然查，上訴人就其上開主張僅泛
      稱「合夥事業未進行，即為原因關係消滅之事由」，惟對於兩造就合夥頂讓美
      心時尚公司是否有以將來實際頂讓成功與否之不確定事實，做為合夥契約生效
      之停止條件或解除條件之約定等情尚未能舉證以實其說，是其據以主張系爭本
      票之原因關係消滅，請求確認本票債權不存在，即不足取。
    (4)再者，上訴人主張：縱認系爭本票與訴外人賴劭涵之借款債務有關，然賴劭涵
      自八十七年五月十八日起迄今，先後交付三十八紙其本人簽發之支票，金額合
      計貳佰肆拾玖萬參仟元，又於八十九年十月起交付由第三人朱瓊惠、沈秋萍、
      邱麗蓉三人之支票十七紙，金額合計肆拾肆萬元，用以清償系爭本票借款，則
      系爭本票債務亦因清償而消滅一節，固據上訴人提出票據明細表、第七商業銀
      行存款備忘錄、萬泰商業銀行支票、遠東商業銀行支票及朱瓊惠、沈秋萍、邱
      麗蓉等人簽發之支票等件為證，然查：其中票據明細表所列編號十七、十八、
      十九號，金額依序為伍萬元、貳拾萬捌仟元、參拾萬元之支票三張，係在系爭
      本票發票日（八十七年七月十五日）前之八十七年五月十八日、六月九日、六
      月十三日由被上訴人兌領，果上開支票係用以清償賴劭涵之貳佰萬元債務，則
      簽發系爭本票前賴劭涵既已清償伍拾伍萬捌仟元，則上訴人自無仍簽發貳佰萬
      元本票之理。又編號二十二至三十八號分別由訴外人朱瓊惠、沈秋萍、邱麗蓉
      等人簽發之十七紙支票，依所附支票影本所示均由訴外人王高春提示兌領，與
      本件被上訴人乙○○是否有關並非無疑。況且證人賴劭涵於本院九十年六月四
      日準備程序時證稱：「目前還欠（被上訴人）多少，我則不清楚」等語，足見
      上訴人所稱系爭本票債務業已清償完畢云云，自非無疑。
四、綜上所述，本件上訴人對於其所主張之票據權利障礙或消滅事實，均無法舉證以
    實其說，依前述舉證責任分配之法則，此受不利判決之危險或不利益由當由其負
    擔。原審據此為上訴人敗訴之判決，於法並無不合，上訴意旨指摘原判決不當，
    求予廢棄改判，為無理由，應予駁回。
五、本件事證已臻明確，兩造其餘主張陳述及所提之證據，均與本件判決結果無涉，
    毋庸再予審酌，附此敘明。
六、據上論結，本件上訴為無理由，依民事訴訟法第四百三十六條之一第三項、第四
    百四十九條第一項、第七十八條，判決如主文。
中      華      民      國     九十     年     十二     月     二十     日
                              臺灣臺中地方法院民事第五庭
~B審判長法官  張惠立
~B法      官  劉兆菊
~B法      官  王邁揚
右為正本係照原本作成
如對本判決上訴，須於判決送達後二十日內，向本院提出上訴狀，同時表明上訴理由
；如已於本判決宣示後送達前提起上訴者，應於判決送達後十日內補具上訴理由（上
訴僅得以判決適用法規顯有錯誤為理由，並按他造當事人之人數附繕本）。
中      華      民      國     九十     年     十二     月     二十      日
~B法院書記官
附表
┌──────┬────────┬────────┬──────────┐
│   票號     │    發票人      │  金額（新台幣）│     發票日         │
├──────┼────────┼────────┼──────────┤
│  312669    │    甲○○      │  貳佰萬元      │     87.7.15        │
└──────┴────────┴────────┴──────────┘


司法院資訊處製作；財團法人民間司法改革基金會備份。
